【裁判字號】    96,上易,221
【裁判日期】    970123
【裁判案由】    清償貨款
【裁判全文】
臺灣高等法院高雄分院民事判決         96年度上易字第221號
上  訴  人  全瀚實業有限公司
法定代理人  甲○○
訴訟代理人  蔡錫欽律師
            楊啟志律師
上  訴  人  乙○○
上列當事人間請求清償貨款等事件，上訴人對於民國96年8 月29
日臺灣高雄地方法院95年度訴字第2308號第一審判決，均提起上
訴，本院於97年1 月9 日言詞辯論終結，判決如下：
    主  文
兩造之上訴均駁回。
第二審訴訟費用由上訴人各自負擔。
    事實及理由
一、上訴人全瀚實業有限公司（下同）主張：上訴人乙○○自民
    國93年10月起陸續向伊購買魚飼料，伊均如期交貨，詎乙○
    ○為支付94年12月起至95年2 月止之貨款所簽發發票日95年
    5 月31日、票據號碼FA0000000 號、票面金額新台幣（下同
    ）21萬6000元之支票1 紙（下稱系爭支票），屆期經伊提示
    ，因存款不足而退票，伊已函催告付款，乙○○仍拒不履行
    。另乙○○自95年2 月16日起至同年5 月23日止，又陸續向
    伊購買魚飼料，貨款合計28萬8000元，經伊請求付款，乙○
    ○亦拒絕清償，伊依票據之法律關係，得請求乙○○給付票
    款21萬6000元，並依買賣之法律關係，得請求乙○○給付貨
    款28萬8000元，合計50萬4000元。爰求為判決：(一)乙○○應
    給付全瀚公司50萬4000元，及自起訴狀繕本送達翌日起至清
    償日止，按年息5 % 計算之利息。(二)願供擔保，請准予宣告
    假執行。
二、上訴人乙○○則以：全瀚公司為溢大牌魚飼料生產工廠，伊
    雖收受全瀚公司交付魚飼料，但伊並非向全瀚公司訂購，而
    是向全瀚公司之經銷商方祥安購買。且因全瀚公司之魚飼料
    有瑕疵，造成伊所飼養之魚群大量死亡，損失上百萬元，全
    瀚公司理應賠償伊之全部損失，全瀚公司亦曾會同方祥安至
    伊之養殖場查看，允諾會作適當賠償，但竟食言未為賠償，
    伊自得請求全瀚公司賠償，並以此損害賠償請求權對全瀚公
    司主張抵銷等語，資為抗辯。
三、原審判決上訴人乙○○應給付上訴人全瀚公司21萬6000元，
    及自95年8 月16日起至清償日止，按年息5%計算之利息，並
    駁回全瀚公司其餘之訴，且酌定擔保金額為准、免假執行之
    宣告。兩造均提起上訴，全瀚公司於本院聲明：(一)原判決對
    全瀚公司不利之部分廢棄。(二)乙○○應再給付全瀚公司28萬
    8000元及自95年8 月16日起至清償日止，按年息5%計算之利
    息。(三)乙○○之上訴駁回。乙○○於本院聲明：(一)原判決不
    利於乙○○部分廢棄。(二)全瀚公司在第一審之訴及其假執行
    之聲請均駁回。(三)全瀚公司之上訴駁回。
四、兩造不爭執之事項：
  (一)全瀚公司所執由乙○○簽發之系爭支票，係乙○○交付予方
    祥安，經方祥安於系爭支票背書後交付予全瀚公司，經全瀚
    公司屆期提示，因存款不足而退票。
  (二)乙○○係向方祥安洽訂全瀚公司所生產之溢大牌魚飼料，而
    由全瀚公司派人將魚飼料運交乙○○，乙○○則將貨款交付
    予方祥安。
  (三)乙○○有收受全瀚公司自94年12月起至95年5 月23日止所交
    付之魚飼料，其中94年12月起至95年2 月止之貨款合計21萬
    6000元，乙○○交付方祥安系爭支票以支付此部份貨款，另
    95年2 月16日起至95年5 月23日止之貨款合計28萬8000元，
    經全瀚公司催討，乙○○拒絕給付。
五、兩造爭執之事項：
  (一)全瀚公司是否為系爭魚飼料買賣契約之當事人？
  (二)全瀚公司得否依據票據之法律關係，請求乙○○給付票款？
  (三)乙○○對全瀚公司是否有侵權行為之損害賠償請求權，而得
    向全瀚公司主張抵銷？
六、全瀚公司是否為系爭魚飼料買賣契約之當事人？
    全瀚公司對於乙○○前開抗辯，雖主張方祥安僅係伊之介紹
    人，並非出賣人，伊為系爭魚飼料買賣契約之當事人云云，
    惟查：
  (一)證人方祥安於原審原固證稱：伊幫全瀚公司介紹客戶，介紹
    費用是1 包飼料5 至10元，伊說上訴人之飼料不錯，介紹乙
    ○○吃吃看，乙○○要飼料，伊就打電話給全瀚公司，全瀚
    公司就直接派人把飼料送給乙○○，貨款是全瀚公司將出貨
    單交予伊，伊再去跟客戶收錢，收到錢後交給全瀚公司，交
    給全瀚公司之支票伊會背書，以證明支票是伊收回等語（原
    審卷第98頁），惟嗣又證稱：「（被告說他都是向你買飼料
    是否屬實？對，我介紹他吃溢大牌飼料。」「（被告在跟你
    買飼料時，你是否有說你是代理全瀚實業有限公司或者你是
    原告公司的職員賣溢大牌的飼料？）我沒有說我是原告公司
    的職員也沒有說我是代理原告公司，我只有介紹他吃溢大牌
    的飼料。」「（被告向你買飼料過程，你有無帶被告至原告
    公司或者向被告表明溢大牌飼料是原告公司所有？）沒有。
    」「（被告是否都以電話向你訂購飼料？）是的。」「（事
    後飼料的貨款也是你向被告收取？）是的。」（原審卷第12
    7 至128 頁），是證人方祥安於乙○○以電話向其購買飼料
    時，雖向乙○○介紹全瀚公司生產之溢大牌魚飼料不錯，惟
    方祥安既非以全瀚公司代理人名義而與乙○○為系爭魚飼料
    買賣之法律行為，全瀚公司與乙○○間自不發生買賣關係。
  (二)又查乙○○為支付貨款所簽發交予方祥安之系爭支票，業經
    方祥安應全瀚公司之要求而於支票上背書後交予全瀚公司等
    情，為兩造所不爭，並經證人方祥安證實。按背書人須負與
    發票人相同之擔保付款責任，為票據法第39條、第29條所明
    定，是證人方祥安如僅係單純為介紹人，衡情應無在系爭支
    票上背書而負背書人責任之必要；縱令全瀚公司要求方祥安
    在系爭支票上背書，係為表示該支票係由方祥安收回，亦僅
    由方祥安在該支票上註記或以其他方法註明即可，無須以背
    書方式為之，全瀚公司主張伊未要求方祥安負背書人責任云
    云，與常理有違，不足採信。是以全瀚公司要求方祥安須在
    所收取之貨款支票上背書，無非因方祥安接受乙○○之訂貨
    ，而向全瀚公司購買飼料，再約由全瀚公司逕將貨品交付乙
    ○○，方祥安因須給付貨款予全瀚公司，全瀚公司乃為擔保
    其貨款債權，而要求方祥安在該支票上背書，以擔保付款責
    任甚明。
  (三)全瀚公司雖以乙○○所提出之上訴理由狀記載「．．被告（
    指乙○○）主張與原告（指全瀚公司）之系爭票款應概含於
    被告向原告請求賠償損失之中抵銷，亦即賠償涵蓋『貨款』
    及票款」，主張乙○○已自認與全瀚公司間有買賣契約貨款
    債權之存在云云，惟乙○○於原審及本院始終堅稱伊係向全
    瀚公司之經銷商方祥安購買魚飼料，方祥安再向生產溢大牌
    魚飼料之全瀚公司購買後逕由全瀚公司交貨等語，並以其魚
    隻大量死亡係因食用該魚飼料，而抗辯其對全瀚公司有損害
    賠償債權存在，此無非指系爭魚飼料係全瀚公司所生產，全
    瀚公司應對於其魚隻大量死亡之結果，負賠償責任。又因全
    瀚公司係依票據及買賣關係，請求乙○○給付票款21萬6000
    元及貨款28萬8000元，然乙○○否認其對於全瀚公司應負給
    付票款及貨款責任，是其上開書狀所載「抵銷」之內容，當
    指其對於全瀚公司如有應負之票款及貨款責任，即得以其對
    全瀚公司之損害賠償債權，與該票款或貨款債權主張抵銷，
    尚難以乙○○上開書狀上之記載，即推論乙○○已自認其與
    全瀚公司間有買賣契約貨款債權存在。至於乙○○於95年6
    月13日以存證信函致全瀚公司謂「貴公司前出售與之飼料品
    質瑕疵，經函電多次交涉解決．．」，並未明指全瀚公司係
    出售於方祥安或乙○○；及全瀚公司提出其上記載買受人為
    乙○○之統一發票、送貨單，係全瀚公司所自行製作之私文
    書；及乙○○固不爭執溢大牌飼料是全瀚公司所有等情，均
    無足證明全瀚公司係與乙○○訂立系爭魚飼料買賣契約之當
    事人，全瀚公司主張乙○○事前明知系爭飼料之出賣人為伊
    ，於受伊請求給付貨款後始改口稱非向伊購買云云，尚非可
    採。
  (四)綜上，全瀚公司主張方祥安僅係伊之介紹人，伊為系爭魚飼
    料買賣契約之當事人云云，不足為採，乙○○抗辯方祥安係
    全瀚公司之經銷商，伊係向方祥安購買系爭魚飼料，買賣關
    係存在於伊與方祥安之間等語，應屬可採。從而，全瀚公司
    並非系爭魚飼料買賣契約之當事人，堪予認定。
七、全瀚公司得否依據票據之法律關係，請求乙○○給付票款？
    按票據行為為不要因行為，即不以給付之原因為要素而得成
    立之行為，凡簽名於票據之人，不問原因如何，均須依票上
    所載文義負責，除執票人取得票據係出於惡意或詐欺者外，
    發票人不得以自己與執票人前手所存抗辯之事由，對抗執票
    人，最高法院著有49年台上字第678 號判例。本件全瀚公司
    執有由乙○○所簽發經方祥安背書之系爭支票，屆期經提示
    因存款不足而退票之事實，為兩造所不爭，且系爭魚飼料買
    賣契約之當事人係乙○○與方祥安，全瀚公司並非買賣契約
    之當事人，已如上述，是基於票據無因性原則，乙○○自不
    得以其向全瀚公司之前手即方祥安所購買之魚飼料，造成伊
    飼養之魚群大量死亡，受有損失為由，對抗執票人即全瀚公
    司。從而，全瀚公司執有乙○○所簽發之系爭支票，屆期經
    提示，既不獲兌現，乙○○自應依票據文義負擔保付款之責
    ，全瀚公司依票據之法律關係，請求乙○○給付票款，即屬
    有據。
八、乙○○對全瀚公司是否有侵權行為之損害賠償請求權，而得
    向全瀚公司主張抵銷？
    乙○○主張因全瀚公司生產之飼料有瑕疵，造成伊養殖之魚
    隻大量死亡而受有損失，全瀚公司應負損害賠償責任云云，
    為全瀚公司所否認，依民事訴訟法第277 條前段規定，應由
    乙○○就其主張利己事實，負舉證責任，經查：
  (一)乙○○主張全瀚公司生產之飼料有瑕疵，雖舉證人方祥安、
    蔡金獅、簡桂玉、翁金富及陳昭文等人之證詞以為證明，惟
    證人方祥安證稱：當時魚死亡是傳染病，乙○○的魚是從94
    年開始有死亡情形，伊將這情形告訴全瀚公司，全瀚公司在
    95年2 、3 月間有來處理，伊也有養魚，且吃全瀚公司4 、
    5 號的飼料，但伊的魚沒有死亡等語（原審卷第98頁）；證
    人蔡金獅、簡桂玉、翁金富均證稱：我們村有很多養魚戶，
    魚死亡是從94年開始，嗣95年3 、4 月間因其中6 戶魚死的
    比較嚴重，且這6 戶都是吃全瀚公司的飼料，所以找這6 戶
    （含證人簡桂玉、陳昭文及乙○○）及全瀚公司來開協調會
    ，協調內容是說將飼料送驗，如果合格，乙○○就願意付款
    ，如果不合格，全瀚公司願意負責。之後我們把陳昭文倉庫
    裡面的飼料當樣本拿去化驗，當時我們送的樣本是3 號、4
    號魚飼料，送鑑單位是開會當時大家同意的，委託名義人是
    簡桂玉。當時開會的時候，大家認為如果驗的太細，會花很
    多錢，所以大家決定只驗這些初步成分如水分及蛋白質等，
    並沒有驗是否有毒物或藥物反應。鑑定報告出來後，全瀚公
    司的飼料是合格的等語（原審卷第101 頁、第124 頁），是
    依上揭證人所述，乙○○養殖之魚類固有死亡情形發生，惟
    經養殖戶及本件兩造當事人同意後，將飼料送驗結果，其成
    分係合格，並無乙○○所述該飼料有瑕疵之情事。至證人陳
    昭文雖證述：94年5 、6 月到95年3 、4 月份這期間伊養殖
    的魚陸陸續續都會死掉，死的原因應該是飼料的問題，有問
    題是溢大牌的飼料，因為伊原本都是吃3 、4 號的飼料，後
    來換成5S的飼料並沒有問題。當初協調時送鑑定的飼料是從
    伊倉庫裡面拿的，當時是拿3 、4 號飼料去送鑑定。後來伊
    自己有另外送屏東科技大學檢驗，伊是拿3 號飼料鑑定，結
    果說成分不夠等語（原審卷第125 頁、126 頁），惟由證人
    陳昭文倉庫所取出之溢大牌3 、4 號飼料經送鑑定結果，其
    成分係合格，並無乙○○所述該飼料有瑕疵之情形，則證人
    陳昭文所述其魚隻死亡係因飼料問題云云，應係其個人臆測
    之詞，尚難採信。另證人陳昭文所提出之國立屏東科技大學
    水產養殖檢驗服務中心檢驗結果報告1 份，其上記載飼料之
    分析項目為粗蛋白、粗脂肪、灰份及粗纖維，其檢驗結果僅
    粗蛋白成分（40.5）略低於國家標準（43%） ，其餘均屬合
    格，而該飼料之粗蛋白成分雖略低於標準，應僅係營養成份
    不足，惟是否因此即會造成魚類死亡，容有疑問，且乙○○
    對此部份亦無提出其他證據證明，自尚難僅憑該檢驗報告即
    認全瀚公司生產之魚飼料有瑕疵。
  (二)況全瀚公司主張其飼料經檢驗結果，其成分均符合國家標準
    ，業據提出乙○○不爭執其真正之行政院農業委員會畜產試
    驗所飼料化驗中心檢驗報告、檢驗報告單2 份及行政院農業
    委員會水產試驗所水產檢驗服務中心委託檢驗報告書2 份附
    卷可憑，經核其檢驗結果與全瀚公司所提出之水產動物配合
    飼料國家標準成分表，可知送驗之飼料成分確實符合標準，
    而上揭檢驗報告所檢驗之飼料，即係證人蔡金獅所證述經養
    殖戶及本件兩造當事人同意所送驗之飼料，是全瀚公司主張
    其飼料成分符合國家標準等語，應可採信。至乙○○另稱全
    瀚公司曾會同方祥安至其養殖場查看，允諾會作適當賠償云
    云，為全瀚公司所否認，乙○○未能舉證以實其說，自不足
    採。
  (三)綜上，乙○○主張全瀚公司所生產之魚飼料有瑕疵，造成伊
    養殖之魚隻大量死亡云云，因未能舉證證明，自難採信。從
    而，乙○○以其對全瀚公司有侵權行為之損害賠償請求權存
    在，以之與系爭票款債權主張抵銷，並無理由。
九、綜合前述，全瀚公司依買賣之法律關係，請求乙○○給付貨
    款28萬8000元，並非正當，不應准許。全瀚公司依票據之法
    律關係，請求乙○○給付票款21萬6000元，及自起訴狀繕本
    送達翌日即95年8 月16日起至清償日止，按年息5%計算之利
    息，洵屬正當，應予准許。原審就上開應准許部分及不應准
    許部分，分別為乙○○、全瀚公司敗訴之判決，並無不合，
    乙○○、全瀚公司上訴意旨求予廢棄改判，均非有理，應予
    駁回。本件事證已明，兩造其他攻擊防禦方法及舉證，於判
    決結果不生影響，毋庸逐一論述，併予敘明。
十、據上論結，本件上訴均無理由，依民事訴訟法第449 條第1
    項、第78條，判決如主文。
中    華    民    國    97    年    1     月    23    日
                            民事第四庭
                                審判長法官  蔡文貴
                                法      官  黃科瑜
                                法      官  徐文祥
以上正本證明與原本無異。
本件不得上訴。
中    華    民    國    97    年    1     月    23    日
                                書  記  官  呂素珍


司法院資訊處製作；財團法人民間司法改革基金會備份。
